臺灣高雄地方法院民事判決
109年度訴字第361號
原      告  于順生  
            何君毅  
            何永盛  
共            同
訴訟代理人  薛西全律師
            劉妍孝律師
            李吟秋律師
上    一   人
複 代 理 人     王俊凱律師 
被      告  菩陽科技股份有限公司

法定代理人  黃月嬌  
訴訟代理人  林石猛律師
            戴敬哲律師
被             告   黃月嬌      



上列當事人間請求確認股東臨時會決議不成立等事件，本院於民
國111年3月15日言詞辯論終結，判決如下：
    主      文
一、原告之訴駁回。
二、訴訟費用由原告負擔。
    事實及理由
壹、程序事項
一、原告起訴時之當事人為原告于順生、何君毅，被告菩陽科技
    股份有限公司（以下簡稱「菩陽公司」），聲明請求：（先
    位）確認菩陽公司於民國108年6月5日召開之股東臨時會決
    議均不成立；（備位）菩陽公司於108年6月5日召開之股東
    臨時會決議均撤銷（見本院補字卷第9頁）。原告於言詞辯
    論終結前，追加何永盛為原告（以下與何永盛、何君毅合稱
    「原告」），黃月嬌、黃秀珠為被告；除108年6月5日股東
    臨時會外，追加108年7月10日股東臨時會決議及當事人與菩
    陽公司間之職務委任關係為確認標的，聲明變更為：
　㈠股東會部分先位：
　　⒈確認108年6月5日股東臨時會之決議不成立。
　　⒉確認108年7月10日股東臨時會之決議不成立。
　㈡股東會部分備位一：
　　⒈確認108年6月5日股東臨時會之決議無效。
　　⒉確認108年7月10日股東臨時會之決議無效。
　㈢股東會部分備位二：
　　108年7月10日股東臨時會之決議應予撤銷。
　㈣菩陽公司與其他當事人間之職務委任關係部分：
　  ⒈確認于順生與菩陽公司間之董事及董事長委任關係存在。
　  ⒉確認何君毅與菩陽公司間之董事委任關係存在。
　  ⒊確認何永盛與菩陽公司間之監察人委任關係存在。
　  ⒋確認黃月嬌與菩陽公司間之董事長委任關係不存在。
　  ⒌確認黃秀珠與菩陽公司間之監察人委任關係不存在（見本
      院補字卷第151頁，訴字卷第43、200頁）。
二、被告不同意原告訴之追加（見本院訴字卷第26頁）。但「訴
    狀送達後，原告不得將原訴變更或追加他訴。七、但不甚礙
    被告之防禦及訴訟之終結者，不在此限」（見民事訴訟法第
    255條第1項但書第7款規定）。本件原告追加之108年7月10
    日之股東臨時會決議與108年6月5日股東臨時會議僅相距1個
    月，時間密接，兩次臨時會議決議互有牽連，均涉及菩陽公
    司之股份數額增減及因此牽涉之董事、董事長及監察人選、
    解任人事異動議題，則原告就前、後聲明所提出之主張、證
    據，互可援用、論證。對被告而言，追加之當事人及聲明，
    實質針對同一爭議即黃月嬌、黃秀珠與于順生、何君毅、何
    永盛之董事長、董事、監察人選、解任之合法性爭點攻防，
    因此並未過度加重被告之答辯成本及延遲訴訟終結時程，與
    上述例外准許訴之追加要件相符。因此，本件仍准許以追加
    後之聲明、當事人作為實體有無理由之審理範圍。
三、黃月嬌、黃秀珠經合法通知，未於言詞辯論期日到場，無民
    事訴訟法第386條各款所列情形，依原告聲請，由其一造辯
    論而為判決。
貳、實體事項
一、原告主張：
　㈠訴外人黃文堯（黃月嬌之配偶）為國立中山大學（以下簡稱
    「中山大學」）教授，為「磺酸化巨芳香醚高分子材料」第
    一發明人（專利權人為中山大學）。黃文堯向何永盛表示該
    發明材料如開發成功，商業前景可期，黃文堯、何永盛及何
    永盛之友人于順生3人因而合意以共組公司（即之後設立之
    菩陽公司）模式，與中山大學合作開發量產技術。
　㈡黃文堯、何永盛及于順生談妥，何永盛、于順生各以現金出
    資新臺幣（下同）1,000萬元、500萬元，黃文堯則以技術入
    股，設立公司。就持股比例，何永盛、于順生之持股比例合
    計為63％，黃文堯技術入股之持股比例為35％，另提供2 ％作
    為黃月嬌擔任菩陽公司管理顧問之報酬，由于順生擔任負責
    人，並規劃後續對外募資至6,000 萬元。
　㈢礙於黃文堯聲稱必須利益迴避，因此將其持股比例35%借名登
    記在黃月嬌名下，而何永盛之出資則作為其子何君毅投資之
    用。何永盛、于順生並因信賴黃月嬌表示要以「閉鎖型股份
    有限公司」型態申請設立，且自願代為處理設立登記事項，
    故同意由黃月嬌辦理設立登記事宜。
　㈣有關設立資金，于順生於000年0月00日（起訴狀誤載為108年
    ）交付66萬元，並由黃月嬌存入個人名義之玉山商業銀行銀
    行帳戶；于順生於000年0月00日（起訴狀誤載為108年）再
    匯款600元至華南商業銀行大昌分行「菩陽公司籌備處」帳
    戶（以下簡稱「籌備處帳戶」），黃月嬌同日亦以自己名義
    匯款66萬6,000元至該籌備處帳戶。之後，受委託之會計師
    因而依黃月嬌之指示，於107年8月31日辦竣菩陽公司設立登
    記，登記內容：發行股份總數為222 萬2,000股，黃月嬌出
    資66萬元、持有股份為222 萬股，于順生出資600元、持有
    股份為2000股。而設立登記所需之發起人會議事錄、董事會
    議事錄等，原告在未被告知記載內容之狀況下，即因應黃月
    嬌之要求在上簽名。
　㈤原告自107年9月6日起，因應黃月嬌聲稱配合會計師作業、被
    告營運急需用錢為由，數次以匯款方式交付預訂之出資額。
    至107年9月26日止，于順生已出資共計542萬9,000元（含10
    7年8月21、22日之66萬6,600元出資），何君毅出資958萬5,
    600 元，據以加總，何君毅、于順生已合計出資1,401萬4,6
    00元，已達何永盛、于順生及黃文堯所約定之出資額1,500
    萬元額度。
　㈥黃月嬌在事先未告知原告之下，於107 年9 月間以菩陽公司
    要辦理增資發行新股94萬3,000 股，並以面額15.2元價格發
    行新股，由股東于順生、何君毅以現金或其對公司之債權認
    購為由，片面指示會計師依上開內容，製作107 年9 月20日
    股東臨時會議紀錄、董事會議事錄，同日董事會簽到簿、10
    7 年10月5 日董事會議事錄、同日董事會簽到簿書面，及股
    東名冊等書面，再由菩陽公司會計廖玉琴將董事會簽到簿提
    供予何君毅、于順生簽名後，交給會計師辦理變更登記事項
    。變更登記後：登記發行股數增為316萬5,000 股（222 萬2
    ,000股+94萬3,000 股），黃月嬌登記出資增為66萬6,000元
    、登記股份數222 萬股（持股比例為70.14 ％），于順生登
    記出資增為4,758,200 元、登記股份數31萬5,000 股（持股
    比例為9.95％），何君毅登記出資957萬6,000元、登記股份
    數63萬股（持股比例為19.9％）。
　㈦然而上開登記結果，造成原告實際出資已達1,500 萬元，但
    合計登記持股僅佔發行股份總數29.85％（9.95%+19.9%），
    黃月嬌持股比例卻高達70.14 ％。因此，經原告要求黃月嬌
    說明，黃月嬌辯稱將來一旦募資達6,000萬元，黃月嬌及黃
    文堯會藉由放棄股東認購新股之方式，將持股比例實質降為
    37%，雙方並於108年2月20日開會協商，待「中山大學或其
    委託單位檢驗確認黃文堯提供之技術確實製造成功穩定之產
    品並能量產行銷時，原告同意募資將菩陽公司增資至6,000 
    萬元，黃文堯、黃月嬌登記持股比例則藉辦理增資過程以放
    棄認股之方式逐步降為37％」。不料，黃月嬌突然通知於108
     年6 月 5日召開股東臨時會，並於該日先以登記之監察人
    何永盛並非股東為由，拒絕其進場，於會議中又逕以名下登
    記222 萬股決議變更菩陽公司章程，將第14條規定所定應選
    任董事3 席，監察人1 席修改為董事1 席及監察人1 席，且
    改選董、監事，由黃月嬌當選為菩陽公司唯一董事、黃秀珠
    當選為監察人；黃月嬌復於108 年7 月10日再召開臨時股東
    會，並做成與系爭108 年6 月 5日股東會決議相同內容之決
    議即僅設董事、監察人各1人，除就涉及董、監事之章程條
    文予以調整外，特別就菩陽公司章程第15條有關董事會之規
    定，予以修改為不設董事會。
　㈧股東會先位主張：公司法第173條之1固然規定得由繼續3個月
    以上持有已發行股份總數過半數股份之股東自行召集股東臨
    時會，但其立法目的在於強化公司治理並保障股東權益，不
    應淪為爭奪經營權或干擾經營之手段。黃月嬌兩次召集股東
    臨時會之目的，顯然意在爭奪菩陽公司之經營權，無意實質
    經營公司，應屬權利濫用，已達欠缺成立要件之程度，因此
    請求確認108年6月5日、7月10日股東臨時會之決議均不成立
    。
　㈨股東會備位一主張：108年6月5日及7月10日股東臨時會將菩
    陽公司之董事減至1人，違反公司法第192條第1項有關股份
    有限公司董事會設置董事不得少於3人之規定。另108年6月5
    日股東臨時會僅修改菩陽公司章程第14條規定，將董事人數
    減至1人，但並未修改第15條有關董事會之規定「董事會由
    董事組織之，由三分之二以上董事之出席，及出席董事過半
    數之同意互推董事長1人，董事長對外代表公司」，因此108
    年6月5日股東臨時會決議亦有違反章程第15條規定。因此依
    公司法第191條規定，108年6月5日及7月10日股東臨時會之
    決議因違反法令及章程，無效。
　㈩股東會備位二主張：黃月嬌就108年6月5日及7月10日股東臨
    時會之股東權行使有權利濫用，亦違反民法第148條第1項規
    定，屬召集程序違反法令，依公司法第189條規定，請求法
    院撤銷上述股東臨時會之決議。此外，108年7月10日股東臨
    時會之開會通知並未依公司法第172條第4、5項規定，載明
    召集事由並說明其主要內容，請求依同條規定，由法院撤銷
    該次會議決議。
　就原告、黃月嬌及黃秀珠與菩陽公司間之職務委任關係：108
    年6月5日及7月10日股東臨時會決議既有上述不成立、無效
    及得撤銷之事由，則有關董事長、董事及監察人選、解任之
    決議內容失所依據，菩陽公司之董事長、董事及監察人即應
    依原本之登記。故併請求確認：于順生、何君毅及何永盛與
    菩陽公司間之董事長、董事及監察人委任關係存在，以及確
    認黃月嬌、黃秀珠與菩陽公司之董事長、監察人委任關係不
    存在等語。並聲明：
　⒈股東會部分先位：
　　⑴確認108年6月5日股東臨時會之決議不成立。
　　⑵確認108年7月10日股東臨時會之決議不成立。
　⒉股東會部分備位一：
　　⑴確認108年6月5日股東臨時會之決議無效。
　　⑵確認108年7月10日股東臨時會之決議無效。
　⒊股東會部分備位二：
　　108年7月10日股東臨時會之決議應予撤銷。
　⒋菩陽公司與其他當事人間之職務委任關係部分：
　  ⑴確認于順生與菩陽公司間之董事及董事長委任關係存在。
　  ⑵確認何君毅與菩陽公司間之董事委任關係存在。
　  ⑶確認何永盛與菩陽公司間之監察人委任關係存在。
　  ⑷確認黃月嬌與菩陽公司間之董事長委任關係不存在。
　  ⑸確認黃秀珠與菩陽公司間之監察人委任關係不存在。
二、被告均抗辯：
  ㈠黃月嬌自菩陽公司設立至今，形式上及實質上持股數均為 22
    2萬股，且設立登記相關事務由于順生辦理，相關文件上之
    簽章亦為真實。被告依據菩陽公司之登記內容，由黃月嬌按
    其登記持股比例召集108年6月5日及7月10日股東臨時會，並
    依持股比例作為決議，召集程序並無違法，亦無任何權利濫
    用情事，且權利有無濫用也與召集程序合法性無關。
  ㈡公司法第192條第2項亦有規定「公司得依章程規定不設董事
    會，置董事1人或2人。置董事1人者，以其為董事長，董事
    會之職權並由該董事行使，不適用本法有關董事會之規定」
    。因此108年6月5日及7月10日股東臨時會將菩陽公司董事調
    整為1人，並不違法。至於108年6月5日股東臨時會雖然漏未
    將章程第15條規定同步調整，但已於108年7月10日股東臨時
    會予以修正。
  ㈢就108年7月10日股東臨時會之開會通知已列明召集事由包含
    修正公司章程並說明擬將董事監察人人數修改為董事1人、
    監察人1人。並未違反公司法第172條第4、5項規定。亦因此
    ，該兩次股東臨時會所為董事、監察人之解、選任決議，均
    屬合法有效，原告請求確認其等之職務委任關係存在，以及
    黃月嬌、黃秀珠職務關係不存在，均無理由。原告之訴應予
    駁回等語。並聲明：原告之訴駁回。
三、兩造不爭執事項：（見本院訴字卷第201頁）（黃月嬌、黃
    秀珠經通知未到，依民事訴訟法第280條第3項規定，視為自
    認）
  ㈠菩陽公司於107年8月31日設立登記，實收資本額666,600元，
    登記股份總數及發行股份總數均為 222萬2,000股；黃月嬌
    登記持有股份222萬股，于順生登記持有股份2000股。另何
    君毅（何永盛之子）登記為董事，登記股份為 0，何永盛登
    記為監察人，股份為0（原證3-1）。
  ㈡菩陽公司有製作107 年9 月20日股東臨時會會議紀錄內容如
    原證4 ；並有製作臨時董事會，會議紀錄內容如原證5 。
  ㈢菩陽公司於 107 年 10 月 17 日辦理變更登記，內容如原證
     4-1。
  ㈣黃月嬌以公司法第173 條之1 規定，召開108年6月5日菩陽公
    司臨時股東會，並制開會通知並有送達于順生、何君毅，內
    容如原證7。當日會議並制有108年6月5日臨時股會會議記錄
    ，內容如原證8；召集人黃月嬌、于順生於召集及開會時，
    與107年10月17日登記股份並無變動，黃月嬌仍為2,220,000
     股，占全部登記股份316,5000股之70.14%（原證4-1 ）。
  ㈤黃月嬌以公司法第173 條之1 規定，召開108年7月10日菩陽
    公司臨時股東會，並制開會通知，並送達于順生、何君毅，
    內容如原證11。當日會議並制有108年7月10日臨時股東會會
    議記錄，內容如原證15；召集人黃月嬌、于順生於召集及開
    會時，登記股份並無變動，黃月嬌仍為2,220,000 股，全部
    登記股份3,165,000股之70.14 ％（原證4-1 ）。
  ㈥原告于順生本人、另何君毅有委託薛西全律師於108 年7 月1
    0日會議當日有出席。 
四、本件心證
  ㈠公司法156條規定於107年8月1日修正，第1項規定「股份有限
    公司之資本，應分為股份，擇一採行票面金額股或無票面金
    額股」，立法理由在於「本法於一百零四年七月一日修正時
    引進國外無票面金額股制度，允許閉鎖性股份有限公司得發
    行無票面金額股。現擴大適用範圍讓所有股份有限公司均得
    發行無票面金額股。爰修正第一項，明定公司應選擇票面金
    額股或無票面金額股中一種制度發行之，惟不允許公司發行
    之股票有票面金額股與無票面金額股併存之情形」，第2項
    併修正為「公司採行票面金額股者，每股金額應歸一律；採
    行無票面金額股者，其所得之股款應全數撥充資本」。
  ㈡本件之菩陽公司於107年8月31日設立登記時，經登記為非公
    開發行、閉鎖性股份有限公司，就「每股金額（阿拉伯數字
    ）」欄，則未填入（見設立登記表，本院補字卷第71頁）；
    於107年9月20日召集之股東臨時會，決議發行新股，會議紀
    錄並記明略以「本公司原登記資本為2,222,000股，採無票
    面金額發行。擬提高資本總額，發行新股943000股，採無票
    面金額發行，發行新股後資本為3,165,000股，採無票面金
    額發行」，變更登記表亦據以記載股份總數為「3,165,000
    股」，實收資本額為「15,000,200元」（見本院補字卷第75
    、87頁）。可知菩陽公司並非選擇票面金額股，而是採無票
    面金額股募集資本。因此，原告所為出資既然不以每股金額
    且一律之方式登記，自無從逕按出資總額並以每股金額一律
    之模式，計算持股比例。又該制度之特徵即在於出資比例未
    必等同佔股比例，則尚難純以出資比例之多寡與佔股比例之
    關聯，逕予評斷股東權利之絕對公平。
  ㈢繼續3個月以上持有已發行股份總數過半數股份之股東，得自
    行召集股東臨時會（公司法第173條之1第1項規定），立法
    理由在於「當股東持有公司已發行股份總數過半數股份時，
    其對公司之經營及股東會已有關鍵性之影響，倘其持股又達
    一定期間，賦予其有自行召集股東臨時會之權利，應屬合理
    ，爰明定繼續3個月以上持有已發行股份總數過半數股份之
    股東，可自行召集股東臨時會，毋庸先請求董事會召集或經
    主管機關許可」。又股東權之行使，登記之股份縱有涉及基
    於借名登記因素而來，並不影響股東權之行使（最高法院 1
    10 年度台上字第724 號民事判決意旨參照）。凡列名於股
    東名簿之股東者，即推定其為股東，縱未持有公司股票，除
    被證明該過戶登記出於偽造或不實者外，該股東仍得主張其
    有股東資格而行使股東之權利（最高法院86年度台上字第17
    30號、91年度台上字第802 號判決要旨參照）。
  ㈣本件黃月嬌於召集108年6月5日及7月10日股東臨時會時，登
    記股數計2,220,000股，持股比例計70.14%，即有符合公司
    法第173條之1第1項召集權之比例及期間要件而有召集權，
    縱其登記持股比例為借名而來，亦不影響其股東權之行使。
    又依上述立法理由，該條規定僅於在一定期間持有相當股數
    之股東對於公司之經營既已有相當利害關係，即應賦與召集
    股東臨時會之權。是以，召集事由之擬定無論是否合理、惡
    意，當非該條條文召集權有無所應評估之範疇，應予排除不
    論，則原告以原告惡意爭奪經營權之意圖召集108年6月5日
    及7月10日股東臨時會為由，主張即有違反公司法第173條之
    1規定，並不成理。再者，公司法第192條第2項前段既有規
    定「公司得依章程規定不設董事會，置董事一人或二人。置
    董事一人者，以其為董事長，董事會之職權並由該董事行使
    ，不適用本法有關董事會之規定」，股份有限公司可自行酙
    酌僅設董事1人，並不違法。而黃月嬌召集上開股東臨時會
    ，並按合於規定之持股比例參與決議，於108年6月5日股東
    臨時會修改菩陽公司章程第14條規定，將董事人數修改為1
    人，並改選黃月嬌為董事並為董事長，黃秀珠為監察人，亦
    合於公司法第192條第2項規定之制度。此一決議雖然解任于
    順生、何君毅之董事長、監察人職務，對其不利，但既然為
    改選之必然結果，尚難因此即認為黃月嬌即涉權利濫用情事
    。
  ㈤公司法第192條第1項規定「公司董事會，設置董事不得少於
    三人，由股東會就有行為能力之人選任之」。而菩陽公司章
    程第15條固然亦原規定「董事會由董事組織之，由三分之二
    以上董事之出席，及出席董事過半數之同意互推董事長1人
    ，董事長對外代表公司」，呼應原本章程第14條規定之董事
    人數3人及上述公司法第192條1項規定。然而，108年6月5日
    股東臨時會既已以修改章程第14條規定之方式，將董事人數
    減至1人，菩陽公司即得依上述公司法第192條第2項規定，
    只設董事1人且不設董事會，故無原告所指違反公司法第192
    條第1項規定之問題。至於前述章程第15條規定雖然未於同
    次（即108年6月5日）股東臨時會同步修正，導致實際董事
    人數只黃月嬌1人，根本無從依章程原15條規定，但是本於1
    08年6月5日股東臨時會之主要決議確實意在將董事人數減為
    1人，堪認應屬疏漏未修導致，而非故意留用原本規定，此
    見黃月嬌於次月即108年7月10日立即再召集股東臨時會，且
    補改章程第15條規定為「本公司不設董事會」，並且同時併
    就漏未修改之章程第8條關於股票發行之方式、第16條關於
    董事長請假代理規定，原以設置董事3人及董事會而設計之
    文字，調整為僅有董事1人之模式。本於後續之108年7月10
    日股東臨時會決議即已完整確認、調整章程規定合於董事1
    人之模式，應無必要仍將108年6月5日股東臨時會之決議形
    式上不符合原本章程第15條規定，視為決議無效。
  ㈥公司法第172條第4、5項針對股東會之召集，規定「通知應載
    明召集事由；其通知經相對人同意者，得以電子方式為之。
    選任或解任董事、監察人、變更章程、減資、申請停止公開
    發行、董事競業許可、盈餘轉增資、公積轉增資、公司解散
    、合併、分割或第185條第1項各款之事項，應在召集事由中
    列舉並說明其主要內容，不得以臨時動議提出」。其中第5
    項規定「應在召集事由中列舉並說明其主要內容」之文字，
    於107年8月1日修正時予增訂，修正理由略以「由於本項之
    事由均屬重大事項，明定股東會召集通知除記載事由外，亦
    應說明其主要內容。所謂說明其主要內容，例如變更章程，
    不得僅在召集事由記載「變更章程」或「修正章程」等字，
    而應說明章程變更或修正之處，例如由票面金額股轉換為無
    票面金額股等」。本件就108年7月10日股東臨時會之開會通
    知，案由1記載「解任全部董事及監察人。說明：因經營不
    善為公司利益擬變更經營團隊」；案由2記載「修正公司章
    程。說明：為改善營運結構擬將董事監察人人數修改為董事
    一人監察人一人，及配合此相關公司法修法。並且將資本提
    高至6,000,000股」；案由3記載「重新選1位董事1位監察人
    。說明：因董監事解任及董事人數修改需重新選之。」（見
    本院補字卷第133頁），案由2已明確記載召集事由包含修改
    章程，亦有具體說明因應董事修改1人之緣由，予以修改章
    程，應已符合上開公司法第172條第4項、第5項規定。又該
    條文字並非要求應巨細靡遺記載如何修改章程，而原章程第
    15條規定既然在於原本董事會之組織方式，應已包含在該召
    集事由，並未溢脫於外。基此，原告主張108年7月10日股東
    臨時會違反公司法第172條第4項、第5項規定，亦無理由。
  ㈦基上，原告所主張108年6月5日及7月10日股東臨時會決議不
    成立、無效及得撤銷之事由既均無理由，則解任原告董事長
    、董事及監察人，以及選任黃月嬌、黃秀珠董事長、監察人
    之決議內容，即仍有效存在。因此，請求確認原告之董事長
    、董事及監察人委任關係存在，黃月嬌、黃秀珠董事長、監
    察人委任關係不存在，即失其依據，亦無理由。
五、綜上所述，原告請求之聲明，均無理由，應予駁回。
六、本件事證已臻明確，兩造其餘之攻擊或防禦方法及所用之證
    據，經本院斟酌後，認為均不足以影響本判決之結果，爰不
    逐一論列，附此敘明
七、訴訟費用負擔之依據：民事訴訟法第78條、第85條第1項。
中　　華　　民　　國　　111 　年　　3 　　月　　31　　日
                  民事第三庭   法　官　高瑞聰
以上正本係照原本作成。
如對本判決上訴，須於判決送達後20日內向本院提出上訴狀。如
委任律師提起上訴者，應一併繳納上訴審裁判費。
中　　華　　民　　國　　111 　年　　3 　　月　　31　　日
                                                           書記官　曹德英